臺灣高等法院刑事判決　　　　　　　　　　　　　九十二年度上訴字第四三四四號
　　上　訴　人　臺灣臺北地方法院檢察署檢察官
　　被　　　告　甲○○
　　　　　　　　乙○○
右上訴人因被告違反商業會計法等案件，不服臺灣臺北地方法院八十八年度易字第八
五八號中華民國九十二年九月八日第一審判決（起訴案號：臺灣臺北地方法院檢察署
八十八年度偵字第七九三０號），提起上訴，本院判決如左：
    主  文
上訴駁回。
    事  實
一、甲○○原從事送貨員之工作，民國（下同）八十六年上半年間，因工作不固定，
    經濟拮据，經友人蕭燈聯（檢察官誤載為蕭登聯，未據檢察官處理）之慫恿，明
    知自己無何財力開設公司擔任董事，竟基於共同幫助他人公司納稅義務人逃漏稅
    捐之概括犯意，以免費供給食宿為代價，同意提供
    票謀取不法利益為目的虛設公司之負責人，嗣蕭燈聯於八十六年九月十日在中國
    國際商業銀行大同分行營業部以現金新臺幣（下同）五百萬元開立全義國際貿易
    有限公司籌備處活期存款帳戶，並於是日以轉帳方式存入五百萬元資本額，交由
    不知情之夏祖訓會計師憑以於八十六年九月十一日簽證「公司設立登記資本額查
    核報告書」，委由該會計師於八十六年九月十二日持甲○○、乙○○（詳後述）
    、黃明義、陸耀華、陳興隆（後三者未據檢察官處理）等人之國民
    ，以甲○○為掛名董事，乙○○、黃明義、陸耀華、陳興隆為掛名股東，向臺北
    市政府建設局申請於臺北市中正區○○○路○段一四一之七號二樓設立全義國際
    貿易有限公司（以下簡稱全義公司），經臺北市政府建設局於同月二十日以建一
    字第八六三三六六一三號函准予設立；甲○○為商業會計法所規定之商業負責人
    ，且係從事業務之人，並以製作會計憑證為其附隨業務，詎甲○○與蕭燈聯均明
    知全義公司設立後並未從事實際交易行為，竟於八十七年一月二十日、同年月二
    十三日、同年二月一日先後於上址全義公司內，虛開其於業務上所製作如附件一
    所示之銷貨額各為一百八十六萬元、一百六十五萬元、一百八十九萬元性質上屬
    會計憑證之不實統一發票三紙（如附件，票號分別為：ＭＢ00000000、
    ＭＢ00000000、ＭＢ00000000）總計五百四十萬元予興傑企業
    有限公司（以下稱興傑公司，業經稅捐稽機關移送臺灣臺北地方法院檢察署偵辦
    中）充作進項憑證而行使，憑以扣抵銷項稅額，計幫助興傑公司逃漏營業稅二十
    七萬元，足以生損害於稅捐機關對於營業稅稽徵之正確及公平性。
二、案經臺北市稅捐稽徵處移送臺灣臺北地方法院檢察署檢察官偵查起訴及移送併辦
    審理。
    理  由
壹、被告甲○○部分：
一、訊據被告甲○○雖不否認於八十六年間曾將
    認有為右述幫助逃漏稅捐、違反商業會計法之犯行，辯稱：其未提供
    燈聯設立全義公司，係蕭燈聯向其借
    立虛偽之統一發票供興傑公司以逃漏稅捐之事云云。經查：右述提供蕭燈聯身分
    證設立全義公司，並虛開統一發票幫助興傑公司逃漏稅捐犯行，業經被告甲○○
    於臺北市稅捐稽徵處調查時供承：「本人自辦營業登記至稅捐處簽名後均未實際
    參與公司業務，至於會登記為負責人也是蕭燈聯出面申請，也未出資」、「大約
    在八十六年八月隨友人至迪化街附近利瑋公司（南京東路二一一之一號六樓），
    蕭燈聯在現場，當時只知他是該公司負責人的弟弟，他認為當時本人受僱麵包業
    沒前途，願意提攜本人從事布行業才介入的。」、「之後蕭燈聯又以本人名義在
    和平西路二段一四一之七號二樓設立全義國際貿易有限公司」等語（見八十七年
    度偵字第八八三八號卷第七至九頁，同一內容之供述見法務部調查局臺北市調查
    處「全義公司甲○○等涉嫌詐欺案」卷，八十九年三月二十七日調查筆錄），又
    於偵查中供承：「（你當負責人有何好處？）他提供食宿、教我技術而已。」等
    語（見八十八年度偵緝字第一七五號卷第十至十二頁）、「（問：對調查局所言
    是否實在？）實在，我是拿八十八年度易字第八五八號卷第一０六頁）。」等語
    ，又於調查局詢問時供承：「該公司我曾去過，但並未從事任何公司業務。同時
    在全義公司成立不久，我就未再見到蕭燈聯，嗣後再去該公司，該公司均結束營
    業。」等語明確；全義公司係以被告甲○○之
    票三紙給興傑公司供作進項憑證，憑以扣抵銷項稅額，計幫助興傑公司逃漏營業
    稅二十七萬元等事實，有臺北市政府建設局八十八年三月十八日建一字第八八二
    七一八六八號函及函附全義公司設立登記申請書、預查名稱申請表、公司章程、
    公司設立登記資本額查核報告書、股東繳納股款明細表、中國國際商業銀行活期
    存款存摺、經濟部公司執照等在卷可按，並有虛開票號分別為：ＭＢ00000
    000、ＭＢ00000000、ＭＺ000000000紙統一發票、臺北市
    稅捐稽徵處中正分處八十八年五月十一日北市稽中正甲字第八八００九六一二０
    ０號函、專案申請調檔統一發票查核名單（全義公司開立之統一發票金額及幫助
    逃漏稅額）等在卷足稽。被告甲○○既明知蕭燈聯以其名義為負責人所設立之公
    司並未實際營業，為虛設行號，其本人亦未實際從事負責人之工作，竟因經濟拮
    据，貪圖免費食宿，仍願為虛設之全義公司負責人，其就全義公司販賣發票牟取
    不法利益之行為在主觀上應有預見可能，且不違背其本意，雖於原審及本院審理
    時辯稱：蕭燈聯借其
    供詞矛盾，應係臨訟圖免罪責之詞，不足採信。本件事證明確，被告甲○○犯行
    足以認定。
二、被告甲○○為全義公司之董事，依公司法第八條第一項規定為該公司之負責人，
    亦為商業會計法第四條第一款規定之商業負責人。又統一發票為商業會計法第十
    三條第一款所稱證明事項之經過，而為造具記帳憑證所依據之原始憑證，為商業
    會計憑證。被告明知無銷貨之事實，開立不實之統一發票，自屬明知為不實之事
    項而填製會計憑證。故核被告甲○○所為，係犯稅捐稽徵法第四十三條第一項幫
    助逃漏稅捐罪、商業會計法第七十一條第一款之填製不實會計憑證罪（雖商業會
    計法於被告行為後之八十七年十月二十九日、八十九年四月二十六日二次修正，
    惟均未修正該第七十一條規定，附此說明）。又商業會計法第七十一條第一款以
    明知為不實之事項，而填製會計憑證之罪，原即含有業務上登載不實之本質，應
    逕論以商業會計法第七十一條第一款之罪（最高法院八十五年度臺上字第三一四
    五號判決參照）。起訴書事實欄已經記載被告填載不實統一發票之事實，惟於所
    犯法條欄未據論被告係犯商業會計法第七十一條之罪，尚有未洽。被告甲○○提
    供
    人供逃漏營業稅之用，被告甲○○與蕭燈聯間就前揭犯行自有犯意聯絡及行為分
    擔；又蕭燈聯雖非商業負責人，然依刑法第三十一條第一項規定，仍應論以商業
    會計法第七十一條第一款之共犯。被告先後多次犯稅捐稽徵法第四十三條第一項
    、商業會計法第七十一條第一款之罪，均時間緊接，犯罪構成要件相同，顯係基
    於概括犯意反覆為之，各應依刑法第五十六條連續犯規定論以一罪，並均加重其
    刑。至其所犯上開二罪間有方法結果之牽連關係，應依刑法第五十五條規定，從
    較重之商業會計法第七十一條第一款處斷。
三、原審詳加審認，以被告甲○○罪證明確，適用商業會計法第七十一條第一款，稅
    捐稽徵法第四十三條第一項，刑法第十一條前段、第二條第一項前段、第二十八
    條、第三十一條第一項、第五十六條、第五十五條、第四十一條第一項，罰金罰
    鍰提高標準條例第二條規定，並審酌被告甲○○雖未受到良好教育，因無固定工
    作，收入微薄，經濟困頓，為求謀生而擔任虛設行號之負責人，惟被告甲○○之
    犯行係助長他人以不正方法逃漏稅捐之經濟犯罪，使國家損失大量稅收，危害甚
    鉅，且犯罪後猶設詞狡辯圖免罪責，並無悔意，及擔任董事而幫助逃漏稅金額等
    一切情狀，量處如有期徒刑六月，並適用修正後對被告為有利之刑法第四十一條
    第一項前段規定，諭知易科罰金之折算標準，經核原判決認事用法並無不合，量
    刑亦屬妥適，應予維持。
四、公訴人上訴意旨略以：(一)被告甲○○既自願為北芳公司及全義公司之負責人，而
    上開二公司既為供犯罪所設立之空殼公司，則案外人蕭登聯以上開二公司之名義
    所為之詐騙行為及虛開發票之行為，自應為被告甲○○所得預見，並不超越其原
    計劃之範圍，堪認此部分應予案外人蕭登聯成立共同正犯。(二)被告甲○○明知全
    義公司設立後並未從事實際交易行為，竟虛開高達五百四十萬元之不實發票予興
    傑公司，逃漏營業稅達二十七萬元，原審僅量處有期徒刑六月，顯係量刑過低云
    云。經查臺灣臺北地方法院檢察署檢察官及臺灣板橋地方法院檢察署檢察官移送
    原審併案審理部分：(1)：被告甲○○係設於臺北市○○○路○段一八三號十樓之
    三「北芳企業有限公司」（下稱北芳公司）登記之負責人，為稅捐稽徵法之納稅
    義務人，明知該公司無進銷貨事實，竟基於幫助他人逃漏稅捐之概括犯意，自八
    十七年一至六月涉案期間取得涉嫌虛設行號信昌資訊社、立能藝品行及永帥資訊
    社之不實發票虛列進項金額計二億零一百三十二萬二千五百零七元，虛報進項稅
    額一千零六萬五千八百零六元；明知無銷貨之事實，竟於同時期開立發票予「弘
    煌有限公司等三十三家公司」，虛開統一發票計一百七十九張，銷售額計二億零
    一百五十八萬一千三百五十三元，以不正方法幫助他人逃漏稅一千零七萬九千零
    六十七元，因認被告甲○○涉嫌違反稅捐稽徵法云云（見八十八年度偵字第七九
    三０號）。(2)被告甲○○以全義公司負責人名義，於八十七年五、六月間分別向
    京博股份有限公司購買電腦配件及耗材總價七萬七千元，京博股份有限公司已依
    約將商品交付，被告甲○○卻未給付貨款，因認被告甲○○涉犯刑法第三百三十
    九條第一項之詐欺取財罪嫌云云（見八十八年度偵字第九三七號、八十八年度偵
    緝字第一０四七號）。(3)被告甲○○為設於臺北市○○○路○段六十七號一樓全
    義公司之負責人，自八十七年七月間起以（０二）00000000、0000
    0000號電話作為聯絡工具，由自稱「劉永福」之人出面，以密集訂貨方式，
    先後多次向國森等多家公司訂貨，並簽發支票支付貨款，以此方式為詐術，使國
    森等公司陷於錯誤而交付貨品，價值六百四十九萬元，因認被告甲○○涉有詐欺
    罪嫌云云（八十九年度偵字第九六四六號）。訊之被告甲○○對於前述移送併案
    審理之犯罪事實均堅詞否認，辯稱：其不知全義公司有前揭詐欺犯行，前揭詐欺
    行為均非其所為等語。按共同正犯之所以應對其他共同正犯所實施之行為負其全
    部責任者，以就其行為有犯意之聯絡為限，若他犯所實施之行為超越原計畫之範
    圍，而為其所難預見者，則僅應就其所知之程度令負責任，未可概以共同正犯論
    ，最高法院五十年度臺上字第一０六０號判例參照。經查：被告甲○○供稱：蕭
    燈聯又以其名義在和平西路二段一四一之七號二樓設立全義公司該公司其曾去過
    ，但並未從事任何公司業務，同時在全義公司成立不久，其未再見到蕭燈聯，嗣
    後再去該公司，該公司均結束營業，其即開始懷疑這家公司是否有問題，想找蕭
    燈聯出面拿回所有資料，又無法聯絡上他等語，足見被告甲○○雖事前貪圖小利
    ，供給蕭燈聯證件設立全義公司為負責人，但於蕭燈聯將公司遷離和平西路址，
    而遷至延平北路後，被告甲○○就公司所在毫無所知，其已有不願再擔任全義公
    司負責人之意，惟因無法與蕭燈聯聯絡而無法取回證件，以供辦理解除公司董事
    之職務，且移送併案有關自稱「劉永福」等人以全義公司名義所為之詐欺行為，
    均係在八十八年六月以後，而被告甲○○因涉本件違反稅捐稽徵法案件係在八十
    八年二月二十八日即為檢察官起訴，並由原審審理中，被告甲○○即已經涉案審
    理中，並自承如上，顯無可能再以該公司名義犯罪，使前述罪行全部歸其一己承
    擔之理；次查，卷內被害人京博股份有限公司業務員莊端正於偵查中當面指稱以
    全義公司名義詐財之人並非被告甲○○（八十八年度偵緝字第一０四七號卷第二
    十九頁）、另於法務部調查局調查時提供被告甲○○之照片供被害人丁秀敏、金
    悌、郭永進、彭喜邦、林嘉如、姚家祥、吳滄南、王華隆、賴文財、葛文隆、王
    林鳳、林柏格、黃明憲、江銘鴻、陳永昇、劉建志、簡大同、陳俊萍、許永清、
    沉牧龍、王慶宗等人指認時，被害人均未稱係被告甲○○出面訂貨；又法務部調
    查局於延平北路全義公司內採取之指紋，經送內政部警政署刑事警察局鑑定比對
    後並無被告甲○○之指紋，亦有該局八十八刑紋字第一０五一二六號函附卷可按
    ，足見全義公司在延平北路址所為詐欺行為非被告甲○○所為，且亦非在其共同
    犯意內；另本院比對北芳公司申請設立時所使用被告甲○○之
    告甲○○隻
    行使者，故北芳公司應為第三人持變造被告甲○○之
    國榮所為。綜上，被告甲○○前開辯詞即可採信，檢察官併案部分無法證明係被
    告甲○○所為，難認與前開有罪部分有裁判上一罪之連續犯關係，本院無從一併
    審理，此部分原已由臺灣臺北地方法院檢察署檢察官及臺灣板橋地方法院檢察署
    檢察官移送原審併案審理，經原審於判決理由敘明並退還由檢察官另行依法處理
    後，均未再行移送本院併案審理。綜上所述，原審認前開移送併案審理部分無從
    併予審理檢還由檢察官另行依法處理，並無不當，檢察官上訴指摘前開函送併辦
    部分原審未併予審理係屬不當，為無理由。又原判決已審酌被告甲○○犯罪一切
    情狀而予科刑，量處有期徒刑六月尚屬平允，並未過輕，檢察官上訴意旨指摘原
    審僅對被告甲○○判處有期徒刑六月，量刑過輕云云，亦無理由，是檢察官就被
    告甲○○部分之上訴，應予駁回。
貳、被告乙○○部分：
一、公訴意旨略以：被告乙○○明知自己無力開設公司，因經濟拮据，為謀取不法利
    益，竟分別基於幫助他人逃漏稅捐之犯意，於八十六年八月前某日，提供
    資料私售予「蕭燈聯」（誤載為蕭登聯），由蕭燈聯持以被告甲○○為代表人，
    乙○○、陸耀華、黃明義、陳興隆等人為股東，虛設全義公司，再由蕭燈聯於八
    十七年一月、二月間某日，先後虛開不實之統一發票三紙，交予同為虛設之興傑
    公司，幫助他人逃漏稅捐云云，並以卷附全義公司登記資料及附件統一發票三紙
    為其論據。
二、按犯罪事實應依證據認定之，無證據不得推定其犯罪事實，刑事訴訟法第一百五
    十四條定有明文。又刑事訴訟法上所謂認定犯罪事實之證據，係指足以認定被告
    確有犯罪行為之積極證據而言，該項證據自須適合於被告犯罪事實之認定，始得
    採為斷罪資料；如未發現相當證據，或證據不足以證明，自不能以推測或擬制之
    方法，以為裁判之基礎最高法院二十九年度上字第三一０五號、四十年度臺上字
    第八六號著有判例可資參照。
三、訊之被告乙○○堅詞否認有前開幫助逃漏稅捐、詐欺等犯行，辯稱：其係以開計
    程車為業，其
    查，被告乙○○於偵查及原審審理時均堅稱其
    公司，辯詞均相一致，並無矛盾之處，同案被告甲○○於偵查及原審審理中均稱
    ：不認識被告乙○○等語，原審函請臺北市中山區戶政事務所查明被告乙○○遺
    失
    八一九八００號函稱：「乙○○在本所於八十三年八月二十五日、八十五年十一
    月二十日、八十七年八月一日補領國民
    申請書在卷可按，與被告乙○○前開辯詞相符合，被告乙○○所辯應堪採信，其
    稅捐及詐欺等犯行，即難認係被告乙○○所為，此外，復查無其他積極證據足證
    被告乙○○有幫助逃漏稅捐、詐欺等犯行，自屬不能證明被告乙○○犯罪。
四、原審法院以不能證明被告犯罪，而為被告乙○○無罪之諭知，核無違誤，檢察官
    提起上訴以：被告乙○○之
    申請補發，並未申報遺失等情，業經被告乙○○於檢察官偵訊時供述明確，則在
    八十六年八月間，被告乙○○之
    人開設公司，即非無疑云云，指摘原判決不當，然被告乙○○除於八十七年八月
    一日外，之前於八十三年八月二十五日、八十五年十一月二十日先後二次遺失身
    分證申請補發，已如前述，是被告乙○○於檢察官偵訊時所供：除了八十七年七
    月間遺失
    緝字第二００號偵查卷第十四頁），顯與事實不符，檢察官執此與事實不符之被
    告供詞為論據，自無足取，鑒於被告乙○○先前二次遺失
    十六年九間為他人持以不法冒用，既不能排除合理可疑形成有罪之確信，自屬不
    能證明被告乙○○犯罪，原審為無罪之諭知並無違誤，是檢察官就被告乙○○部
    分之上訴，為無理由，應予駁回。
五、被告乙○○經合法傳喚，無正當理由不到庭，爰不待其陳述，逕行判決。
據上論斷，應依刑事訴訟法第三百七十一條、第三百六十八條，判決如主文。
本案經檢察官鄭富銘到庭執行職務。
中　　　華　　　民　　　國　　　九十三　　　年　　四　　月　　二十八　　日
                              臺灣高等法院刑事第十八庭
                                  審判長法  官　吳　　　敦
                                        法  官  林　勤　綱
                                        法  官  梁　宏　哲
右正本證明與原本無異。
如不服本判決，應於收受送達後十日內向本院提出上訴書狀，其未敘述上訴理由者，
並得於提起上訴後十日內向本院補提理由書狀（均須按他造當事人之人數附繕本）。
                                        書記官　劉　貞　達
中　　　華　　　民　　　國　　　九十三　　　年　　四　　月　　二十八　　日
附錄本案論罪科刑法條全文
商業會計法第七十一條：
商業負責人、主辦及經辦會計人員或依法受託代他人處理會計事務之人員有左列情事
之一者，處五年以下有期徒刑、拘役或科或併科新臺幣十五萬元以下罰金：
一、以明知為不實之事項，而填製會計憑證或記入帳冊者。
二、故意使應保存之會計憑證、帳簿報表滅失毀損者。
三、意圖不法之利益而偽造、變造會計憑證、帳簿報表內容或撕毀其頁數者。
四、故意遺漏會計事項不為記錄，致使財務報表發生不實之結果者。
五、其他利用不正當方法，致使會計事項或財務報表發生不實之結果者。
稅捐稽徵法第四十三條：
教唆或幫助犯第四十一條或第四十二條之罪者，處三年以下有期徒刑、拘役或科新臺
幣六萬元以下罰金。
稅務人員、執行業務之律師、會計師或其他合法代理人犯前項之罪者，加重其刑至二
分之一。
稅務稽徵人員違反第三十三條規定者，除觸犯刑法者移送法辦外，處一萬元以上五萬
元以下罰鍰。
